【裁判字號】    89,家上,63
【裁判日期】    890719
【裁判案由】    離婚
【裁判全文】
臺灣高等法院民事判決  八十九年度家上字第六十三號
      上  訴  人    乙○○
      被  上訴人    甲○○
      訴訟代理人    吳德讓律師
右當事人間離婚事件，上訴人對於中華民國八十九年一月三十一日台灣桃園地方法院
八十八年度婚字第七六○號第一審判決提起上訴，本院判決如左：
    主    文
上訴駁回。
第二審訴訟費用由上訴人負擔。
    事    實
甲、上訴人部分
一、聲明：(一)原判決廢棄，並駁回被上訴人在第一審之訴。(二)第一、二審訴訟費用均
    由被上訴人負擔。
二、陳述：除引用原判決書之記載外，補稱略以：
    (一)上訴人與被上訴人自七十七年結婚迄今已十餘年，婚姻生活美滿，先後育有四
      名子女，上訴人雖偶因酒後微小爭吵，但均先後獲得被上訴人之原諒，由幼子
      於八十四年出生即足以證明夫妻間之感情仍穩定，又上訴人於八十一年間為酒
      後失態致上訴人受傷曾立下悔過書，實係基於維繫婚姻之心意，並非有時常喝
      酒打老婆之行為，且該悔過書係應被上訴人父親之要求而寫，否則上訴人之岳
      父不讓被上訴人返家照顧小孩。
    (二)被上訴人指稱其於八十七年離家係因遭上訴人痛毆恐慌逃離迄今，惟被上訴人
      自八十六年年底參加雅歌丹牌植物油產品之傳銷工作，生活習性為之轉變，常
      夜不歸宿，未克盡為人妻、人母之責，家庭重擔由上訴人一肩扛起。而被上訴
      人於八十七年捲款離家後，又於八十九年一月間與訴外人王木川長期通姦遭警
      查獲，業經臺灣桃園地方法院八十九年偵字第二二一三號審理在案，是被上訴
      人顯係因行為不端與他人有婚外情，假藉前曾遭上訴人毆打之事由掩飾自己通
      姦事實，以達離婚之目的，實非因上訴人之行為致使被上訴人達不堪繼續同居
      之程度。
乙、被上訴人部分
一、聲明：上訴駁回。
二、陳述：除引用原判決書之記載外，補稱略以：
    (一)上訴人於被上訴人被迫離家後，曾多次警告、毆打被上訴人及被上訴人之子女
      ，不得與被上訴人見面或通電話，否則定遭挨打，有長女所寫字據足供參酌，
      足見上訴人已嗜打成性，無分妻小。觀此，足證上訴人多年來之毒打、虐待被
      上訴人，在客觀上已達不堪同居之程度。
    (二)由被上訴人之父母證言可知上訴人時常毆打被上訴人，故雖無驗傷單，但毆打
      之事實已甚明顯。
    理    由
一、本件被上訴人起訴主張：兩造於七十七年一月十八日結婚，現夫妻關係仍存續中
    。詎料上訴人於婚後經常飲酒，動輒以暴力脅迫施加被上訴人，被上訴人不堪上
    訴人長期慣行毆打，乃於八十一年五月五日聲請桃園縣復興鄉調解委員會調解，
    上訴人又於八十三年一月十四日酒後無故毆打被上訴人致額部、兩眼眶瘀血、左
    前臂瘀血、右膝瘀血、左大趾側瘀血，另於八十三年一月間、八十六年四月二十
    四日分別酒後毆打被上訴人成傷，並恐嚇脅迫，嗣於八十七年七月二十一日上訴
    人又自外酗酒返家大肆咆哮，被上訴人為免又遭痛毆始恐慌逃離迄今，爰依民法
    第一千零五十二條第一項第三款「夫妻之一方受他方不堪同居之虐待」之規定訴
    請離婚等語。
    上訴人則以：其確曾於八十一年五月間及八十三年一月間酒後毆打被上訴人，寫
    給被上訴人父母之書信係其親寫無訛，八十六年四月二十四日並未動手毆打被上
    訴人，八十七年七月二十一日確與上訴人吵架，惟被上訴人並非因遭毆打離家，
    實係被上訴人自八十六年年底參加雅歌丹牌植物油產品之傳銷工作，常夜不歸宿
    ，未克盡為人妻、人母之責，且被上訴人於八十九年一月間與訴外人王木川長期
    通姦遭警查獲，案經臺灣桃園地方法院檢察署以八十九年度偵字第二二一三號偵
    查中，被上訴人顯係自己有婚外情，假藉前曾遭上訴人毆打之事由以達離婚之目
    的，上訴人希望能與被上訴人維持婚姻關係，不願離婚等語，資為抗辯。
二、被上訴人主張兩造夫妻關係仍存續中，上訴人曾於前揭時間多次酒後毆打被上訴
    人成傷之事實，業據其提出戶籍謄本、調解書等、桃園縣復興鄉衛生所診斷書、
    悔過書、警訊調查記錄表各一份為證，上訴人自認八十一年打過被上訴人一次並
    因此寫悔過書，惟辯稱絕未時常毆打被上訴人，被上訴人係因自己有婚外情才執
    意離婚等語。經查：
  (一)上訴人自認為真正之悔過書上記載「今天是中華民國八十三年一月十九日，我是
    您的女婿乙○○，因時常酒後打老婆甲○○‧‧‧」，足認上訴人已然承認『時
    常』酒後毆打被上訴人甲○○。上訴人雖主張其係為帶被上訴人返家照顧小孩始
    應岳父之要求出具不實之悔過書，實則未經常打老婆；然上訴人確實常常毆打被
    上訴人，且打完之後還會打電話告訴其岳父即證人呂阿貴何故毆打被上訴人，悔
    過書係上訴人出於自由意識所書寫，且有錄音帶存證等情，業據證人呂阿貴到庭
    證述翔實。若上訴人未經常酒後毆打被上訴人，上訴人不可能自行承認時常酒後
    打老婆，是上訴人之辯詞，洵難採信。
  (二)被上訴人因經常遭上訴人毆打，八十一年五月四日聲請桃園縣復興鄉調解委員會
    調解，八十六年四月二十四日向桃園縣警察局少年隊報案，有桃園縣復興鄉調解
    委員會八十一年五月六日復鄉調字第十七之一號通知書及桃園縣警察局少年隊
    製作之處理家庭暴力案件調查紀錄表在卷可參，若無家庭暴力事件之發生，被上
    訴人不致無故前往聲請調解或報案。
  (三)兩造之長女宗湘玲於八十八年八月十日曾寫信給其外祖母呂江金錢，謂「八月八
    日那天，爸喝得好醉，‧‧‧回家就要我關門、鎖住，就用手打我和二個弟，我
    被爸用拳頭敲頭，敲了四、五下，祐瑋被爸打了一腳肚子，晏瑜則是被打幾巴掌
    ‧‧‧，」，有宗湘玲書寫之信函影本附卷可稽；上訴人對該信函係宗湘玲之筆
    跡並不爭執，但否認曾毆打小孩，然上訴人若未毆打小孩，衡情小孩不致無端虛
    構事實寫信給其外祖母，上訴人所辯，委無可採。依宗湘玲之信函觀之，且據呂
    江金錢到庭證稱「上訴人只要喝酒就會打人，不論大小他都會打」，被上訴人主
    張上訴人酒後毆打之對象無分妻小，堪信為真。
三、按夫妻之一方受他方不堪同居之虐待者，他方得向法院請求離婚，民法第一千零
    五十二條第一項第三款定有明文。所謂不堪同居之虐待，係指客觀上已達到對身
    體上或精神上不可忍受之痛苦程度，致不堪繼續同居者而言（最高法院三十四年
    上字第三九六八號判例參照）。兩造結婚後，上訴人自八十一年間起至八十六、
    八十七年止，長期多次酒後對被上訴人施以暴力行為，致被上訴人因而分別受有
    多處傷害，於客觀上顯已逾夫妻通常所能忍受之程度，而達侵害被上訴人人格尊
    嚴與人身安全程度，此與夫妻間偶爾失和毆打他方，致令受有微傷之情形顯然有
    別，上訴人前開連續傷害等行為，確足以使被上訴人受有身體上及精神上不堪忍
    受之痛苦，其所受之虐待於客觀上顯已達不堪繼續同居之程度，從而，被上訴人
    依前開規定訴請離婚，於法即無不合，應予准許。至於上訴人主張被上訴人有婚
    外情乙節，縱令屬實，亦係上訴人得否以該事由訴請離婚，與本件被上訴人以受
    不堪同居之虐待為理由請求離婚無。
四、綜上所述，本件被上訴人主張受上訴人不堪同居之虐待為可採，上訴人所辯均為
    無可取。從而，被上訴人訴請離婚為有理由，應予准許。是則原審判准兩造離婚
    ，於法並無違誤。上訴意旨指摘原判決不當，求予廢棄改判，為無理由，應予駁
    回其上訴。
五、據上論結，本件上訴為無理由，依民事訴訟法第四百四十九條第一項、第七十八
    條，判決如主文。
中      華      民      國    八十九    年      七      月     十九     日
                                民事第九庭
                                    審判長法  官  吳  謙  仁
                                          法  官  陳  玉  完
                                          法  官  蘇  瑞  華
右正本係照原本作成。
如不服本判決，應於收受送達後二十日內向本院提出上訴書狀，其未表明上訴理由者
，並應於提出上訴後二十日內向本院補提理由書狀（均須按他造當事人之人數附繕本
），且依後附民事訴訟法第四百六十六條之一規定辦理。
中      華      民      國    八十九    年      七      月    二十一    日
                                          書記官  賴  以  真
附錄：
民事訴訟法第四百六十六條之一：
對於第二審判決上訴，上訴人應委任律師為訴訟代理人，但上訴人或其法定代理人具
有律師資格者，不在此限。
上訴人之配偶、三親等內之血親、二親等內之姻親，或上訴人為法人、中央或地方機
關時，其所屬專任人員具有律師資格其經法院認為適當者，亦得為第三審訴訟代理人
。
第一項但書及第二項情形，應於提起上訴或委任釋明之。
上訴人未依第一項、第二項規定委任訴訟代理人，或雖依第二項委任，法院認為不適
當者，第二審法院應定其先命補正。逾期未補正亦未依第四百六十六條之二為聲請者
，第二審法院應以上訴不合法裁定駁回之。


司法院資訊處製作；財團法人民間司法改革基金會備份。
